【裁判字號】    89,訴,2315
【裁判日期】    900207
【裁判案由】    拆屋還地
【裁判全文】
臺灣臺中地方法院民事判決  八十九年度訴字第二三一五號
    原      告  甲○○
    訴訟代理人  林殷世律師
    被      告  乙○○      住.
    訴訟代理人  鄭志明律師
右當事人間請求拆屋還地事件，本院判決如左：
    主      文
被告應將坐落台中縣大里市○○段三一二之二地號建地內，如附圖所示Ｂ部分面積六
六．八六平方公尺上之地上物拆除，將基地返還原告。
前項拆屋還地之履行期間為個月。
訴訟費用由被告負擔。
本判決第一項於原告以新臺幣拾陸萬元為被告供擔保後，得假執行。但被告如於假
執行程序實施前，以新臺幣壹佰零陸萬陸仟捌佰捌拾元為原告預供擔保，得免為假執
行。
    事      實
一、原告方面：
(一)聲明：
  1.如主文第一項所示。
  2.請准予原告提供擔保宣告假執行。
(二)陳述：
  1.緣座落於台中縣大里市○○段三一二之二地號，面積一三九．０四平方公尺之土
    地（下稱系爭土地）為原告所有。惟系爭土地目前遭被告以其所有門牌為台中縣
    大里市○○路六二三號建物無權占用如附圖所示Ｂ部分土地多年，因被告占用系
    爭土地並無正當權源，是其無權占用之事實甚為顯明，職是，依前揭規定，原告
    本於所有權之行使，訴請排除被告之侵害，拆除地上建物，將土地返還原告。
  2.本件被告主張系爭土地及其上之建物原始所有及占有應屬一致，嗣因繼承而使土
    地登記所有權及地上物實際占有使用發生不一致，而分屬不同之人，但基於繼承
    法旨，系爭建物應有權繼續占有使用原告所有之系爭土地。又系爭土地前曾有分
    管之協議，且系爭建物為林氏祖宅之部分，原建物於興建之初，必有與土地所有
    人約定使用，並給付相當之對價之情，是而，系爭建物存在既非無償而與使用借
    貸不同云云，據為有權占有依據。被告以繼承法旨，主張有權使用系爭土地，惟
    被告究係繼承何種占有本權，係使用借貸、租賃、抑或買賣？應有陳明之必要。
    究不得僅以建物原與土地所有人同一，即可率而認定建物得永久使用該系爭土地
    ？
  3.被告另主張系爭建物為林氏祖宅之部分，認原建物既建於前三一二地號土地，既
    在自己土地上興建建物，焉有約定使用或支付相當對價之情乎？被告所辯顯悖於
    經驗法則，無足採信。
  4.次查被告既非系爭土地之所有權人，亦無地上權，被告現占有使用原告所有系爭
    土地，顯非基於物權，應甚明確。又本件系爭土地，於民國八十三年由共有人提
    出共有物分割訴訟，經台中地方法院以八十三年度訴字第一一四六號判決分割，
    嗣經台灣高等法院台中分院判決分割確定在案（八十四年度上字第四九五號），
    按共有物判決分割足使各共有人間之共有關係變成單獨所有，是創設共有人間權
    義關係之判決，屬形成判決。是以，縱或共有人間於分割前有分管之協議，經判
    決分割後，各取得分割後之土地所有權，原分割之協議即當然消滅，為法理所當
    然。職是，姑且不論原告或原告之前手，未曾與原土地之共有人就系爭土地有何
    分管之協議，即便有，亦因共有物分割判決而使分管協議消滅。況且，被告既非
    系爭土地之共有人或分管契約之受讓人，伊以共有人間有分管協議，據為其占有
    之本權，更屬無據。
  5.共有物判決分割，足使各共有人間之共有關係變成單獨所有，是創設共有人間之
    權義關係，屬形成之訴。是縱或共有人間有分管之協議，經判決分割，各取得分
    割後之土地之所有權，則原因共有關係存在所為之分管協議，即為終止。又按分
    管協議不過是定共有物使用之暫時狀態，苟共有關係消滅，分管當然即隨之歸於
    消滅。皆為法理之所當然。
  6.查本件被告主張其系爭建物為有權占有之法律權源，歸納如后：
    (1)被告以系爭台中縣大里市○○段三一二之二地號（前為二四四之四、二四四）
      與同段三二九地號（前為二四二）二筆土地，土地所有人間有相互利用之情形
      ，其相互利用之原因關係，初主張係基於分管約定，嗣認基於繼承關係類同買
      賣原因，後又表示兩筆土地有相互交換使用等情，惟被告主張系爭二筆土地有
      分管約定，要求調閱台灣高法院台中分院八十四年度上字第四九五號分割共有
      物事件卷宗查明，而查該案共有人林炎桐等所表示分管約定者，為系爭三一二
      地號土地所有人間，並非系爭三二九地號與三一二地號兩筆土地所有人間有相
      互分管之情形，是以，該三一二地號土地，縱有分管之約定，亦與本件無關，
      況如前述，分管約定，亦因法院分割判決而歸於終止。
    (2)被告又主張系爭土地及建物原為源自同一祖先，因繼承而發生建物占有人與土
      地所有人不同之情，依最高法院四十八年台上字第一四五七號判例：「土地與
      房屋為個別之不動產，各得單獨為交易之標的，且房屋性質上不能與土地所有
      權分離而存在，亦即使用房屋必須占用該房屋之基地，故土地及房屋同屬一人
      ，而將土地及房屋分開同時或先後出賣，其間雖無地上權約定，然除有特別情
      事，可解釋為當事人真意限於賣屋而無基地之使用外，均應推斷土地承買人默
      許房屋承買人繼續使用土地」。認本件因繼承理由而使土地及建物分屬不同人
      所有及占有，被告為占有系爭地上物之人，應類同買賣原因，主張對系爭土地
      有利用權。
  7.本件並無最高法院四十八年台上字第一四五七號判例之適用餘地。
    (1)上開判例意旨，乃土地與建物同屬一人，於買賣時，土地買受人明知所購土地
      上有建物存在，且建物性質上無法與土地分離，仍以予買受而使之隸屬不同所
      有人時，透過解釋當事人之真意，推斷土地買受人默許建物所有人得繼續使用
      土地。惟按「解釋意思表示應探求當事人之真意，不得拘泥於所用之辭句」民
      法第九十八條所明定。依上開規定，須解釋當事人之真意者，限於當事人有意
      思表示之法律行為始為適用，如當事人間並無為任何法律行為，當無解釋真意
      之問題。而查，本件據被告表示係基於繼承原因，而使土地及建物分屬不同之
      人，並非基於有償之買賣行為；繼承係因被繼承死亡而當然發生之法律事實，
      繼承人間並無任何意思表示，難謂可透過解釋繼承人意真，推斷繼承人有默許
      同意其他繼承人及嗣後之受讓人得永久使用該土地之餘地。如果可以如此，則
      所有因繼承取得土地，土地與建物分屬不同之人，土地所有人將永遠無法訴請
      返還土地，將使土地無法充分利用，其不合理，自不必再贅述。
    (2)前揭判例，無適用於本事件，理由業如上述，況且，欲適用前揭判例之前提要
      件，亦須建物與土地原屬同一人所有，且由該同一所有人起，發生土地與建物
      由不同之人占有使用。而查，系爭三二九地號（前二四二地號）於明治四十年
      登記所有權人為林祥振、林祥屋、林祥雲共有；三一二地號（前為二四四地號
      ）土地於大正九年登記為林秋木、林丁茂共有，則土地及建物顯非同一人所有
      。被告主張同一人所有，應就系爭建物係何人興建？何時興建？興建時之土地
      所有權歸屬何人？及係自何時基於繼承原因發生土地及建物分屬不同之人而分
      別占有使用？其後之占有人如何取得占有？皆應舉證以實其說。
   8.證人林江應雪證稱：「土地以前交換過，建物於民國三十七年我嫁到林家就己
     經存在．．．．我聽我婆婆說，我們現在住的房子是跟林枝宗的父親林秋木交
     換土地」「（問：乙○○現在住的土地是否有跟人交換，是跟何人交換?  交換
     土地之事是聽何人所言？答稱：交換土地應該是全部，乙○○的祖父是林祥山
     他負責交換土地，我嫁過來的時候，聽我婆婆林祥屋跟林秋木說，我們既換了
     土地，就不要互拿租金」云云。唯查
    (1)證人林江應雪與被告為親屬關係，證詞不無迴護之虞，況證人係根據其婆婆之
      轉述，並未親自見聞土地之交換，所為證言應屬傳聞證據，不足採信。
    (2)再查，依目前土地使用之情形，系爭三一二地號土地，於日據時代登記為林丁
      茂、林秋木共有，林丁茂之持分，於昭和八年，分別以買賣原因讓與林式瑞、
      莊順、林邁、林清金等人，嗣因買賣、繼承等原因，為目前土地所有人占有使
      用中，原告即其中之一。而系爭三二九地號土地，於日據時代明治四十年登記
      為林祥振、林祥屋、林祥雲共有，嗣因繼承而由現占有人使用中，而觀之，二
      地號土地占有之情形，三二九地號土地仍為林金屋（目前林江應雪占有）、林
      金焜（己亡）（為林祥山之子）等人占有使用；三一二地號土地，仍由林丁茂
      、林秋木之繼受人占有，並無交換使用之情。如當初確有交換使用且據證人林
      江雪證稱「我們現在住的房子，是跟林枝宗的父親林秋木交換土地」則林江應
      雪、林祥山等人理應使用三一二地號土地，而林秋木、林丁茂之繼受人等人應
      使用三二九地號土地始為合理，惟並非如此，足證，證人林江應雪所證系爭二
      筆土地有交換使用，顯不實在。
    (3)綜上，系爭二筆土地並無交換使用甚明。
(三)證據：提出土地登記謄本一份、附表三份、附圖一份為證，並聲請履勘現場及就
    被告占有原告之土地面積為測量。
二、被告方面：
(一)聲明：
   1.駁回原告之訴。
   2.如受不利判決，願供擔保免為假執行。
(二)陳述：
  1.按本件應類推適用最高法院四十八年台上字第一四五七號判例形成之土地利用關
    係，被告得主張有權占有：
    (1)系爭土地前係分割自同地段三一二地號土地，並因台灣高等法院台中分院八十
      四年上字第四九五號分割共有物土地案件確定在案，按分割前之三一二地號土
      地，與同地段三二九地號土地係屬相鄰，經重測整編前分別為二四四之四地號
      、二四二地號，緣依林氏族譜記載，林氏十四世祖林石渡海來台，屯居大里，
      ，嗣生六子，其中林氏祖先林瀨（林家第十五世祖）墾居於大里塗城，土地眾
      多，子嗣繁衍，在其中包括二四二、二四四之四地號等數筆土地上，蓋建三合
      院式住宅，供其子嗣居住，除中堂及兩廂房、外圍尚有廂房、馬廄等房舍，系
      爭建物即屬其中之一，前者作為馬房使用，而林家祖宅，原均有牆廓圍繞標示
      界址，前開兩筆地號土地，自日據時代明治四十年（約民國七年）編定地號以
      來，及登記為建地用途，且前開中堂、廂房、包括系爭地號土地上之建物等房
      舍，其等主結構均應有數十年甚至上百年之歷史，至少日據時代編定地號時，
      即有之，林石歸西之後，林石三子林瀨屯墾於大里塗城，脈延林氏宗嗣，而兩
      造均為林家子嗣，系爭未分割前三一二地號土地，及相鄰之三二九、三二四、
      三三九等等地號土地，原均屬林家眾多土地之一部份，兩造均有因繼承取得土
      地應有部分；而林家祖宅包括系爭房屋由林氏祖先原始自力搭建於前開多筆地
      號土地上，迄今應有百年歷史，續經林家子嗣析產、土地重劃重測、判決土地
      分割後，系爭房屋部分既由被告經被告之父林金焜（為林家第二十世）繼承（
      林金焜繼承林祥山）取得系爭未辦保存登記房屋（以下稱系爭建物）之所有權
      ，而原告則因繼承及買賣原因取得系爭土地持分、嗣經台灣高等法院台中分院
      八十四年上字第四九五號判決分割取得系爭土地之所有權。
    (2)本件類推適用前揭判例形成之土地利用關係之理由，乃基於平等原則及正義之
      要求。按前開判例謂：「土地與房屋為個別之不動產，各得單獨為交易之標的
      ，且房屋性質上不能與土地使用權分離而存在，亦即使用房屋必須使用該房屋
      之基地，故土地及房屋同屬於一人，而將土地及房屋分開同時或先後出賣，期
      間雖無地上權約定，然除有特別情事，可解釋為當事人之真意，限於賣屋而無
      基地之使用外，均應推斷土地承買人默許房屋承買人繼續使用土地」。查前揭
      判例既然對於因買賣所生房屋及土地分屬不同人時，創設所謂土地利用關係，
      解決諸類拆屋還地之不公平，從而，因強制執行拍賣取得所有權（台灣高等法
      院五七年第一次法律座談會研究結論）及本件繼承原因，均同屬有可能土地及
      房屋分屬不同人所有之情形發生，依相類似情形應相同處理之平等法理，自有
      類推適用之餘地。尤其，被繼承人在其所有之土地上搭建房屋，因所有權人相
      同，房屋占有權源自無遑多論，惟繼承人等若因繼承原因分別取得土地及房屋
      所有權，嗣取得土地所有權之繼承人訴請法院判決拆屋還地，顯然並非被繼承
      人及各繼承人析產之本意，亦不符公平及正義。
  2.本件被告基於繼承交換土地使用關係取得系爭建物及基地使用權限，對於原告自
    得主張有權占有：
    (1)按最高法院六十七年台上字第二四八八號判例謂，互換土地使用，係一方以自
      己所有或有使用權之土地交予他方使用為對價，而使用他方交付之土地，亦即
      使用他人土地負有相當之對價，其性質為租賃，難認係無償之使用借貸關係。
      系爭土地原為三一二地號土地共有人林枝宗、林炎桐、林坤明分管使用：依卷
      附台灣高等法院台中分院八十四年上字第四九五號判決第五頁反面林炎桐（即
      林枝宗親弟）陳稱：伊（應指其祖先）百年來即分管於系爭土地上並蓋堅固住
      宅等語；林炎桐供稱，本件系爭建物坐落土地位置，為伊及林枝宗、林坤明三
      兄弟分管，關於此重大影響判決分割共有土地之事實，其他共有人均無任何異
      議，堪信前述分管事實為真。
    (2)證人林江應雪於八十九年十月二日出庭作證稱，土地以前交換過，系爭建物於
      三十七年伊嫁到林家就已經存在，被告因分家取得系爭建物所有權並占有至今
      ，伊聽說被告祖父林祥山與林枝宗之父林秋木及林丁茂交換土地使用。至於被
      告祖先允諾交換之土地，經查現編為三三九地號土地，現況係林炎桐以圍籬為
      實際使用，並經鈞院履勘現場為證，復為原告所不否認。則本件證人供稱被告
      祖先與林炎桐等人之祖先林秋木、林丁茂曾經有交換土地使用等語，堪認為確
      有其事，否則系爭房屋不可能無故占有興建。
    (3)原告辯稱前揭台灣高等法院台中分院共有物分割判決為形成判決，經判決後原
      分割前之分管協議即當然消滅，被告自不得主張占有本權等語，此係依據最高
      法院五一年台上字第二六四一號判例意旨。然查，原告置辯基礎，應以同一土
      地之共有人之間分管協議經分割判決、始有消滅之餘地，被告自認非分割前系
      爭三一二地號土地共有人，本件自無原告前開所稱被告占有本權消滅之理由；
      次依民法第八百二十五條規定各共有人於分割判決後應按應有部分負與出賣人
      同一擔保責任法旨以觀，第三人於分割前對共有土地之權利、於分割判決後自
      不因此當然消滅，例如抵押權或具有物權效力之租賃權；至於分割共有土地之
      形成判決雖有創設效力，惟應僅止於創設所有權歸屬，尚不及於其他自明。
    (4)次查，系爭三一二地號土地，前經鈞院八十三年訴字第一一四六號判決、台灣
      高等法院台中分院八十四年上字第四九五號分割共有物判決確定，有卷可稽，
      原三一二地號土地共有人，對於林炎桐等三人主張系爭土地為渠等分管之事實
      並無爭執，已如前述；復對於林炎桐主張系爭土地上之建物（即系爭建物）為
      渠等所有之空屋之事實，亦無異議；再者，原三一二地號土地共有人均為林氏
      宗親，系爭原始建物存在於系爭土地上已有多年，均難謂不知。從而，林炎桐
      等三人之祖先林秋木、林丁茂與被告祖先林祥山交換土地使用之協議時，其他
      共有人應有默示同意，否則系爭建物豈可能占用系爭地號土地至今至少五十年
      （倘採證人林江應雪供詞時）或甚至上百年（倘採林炎桐於台灣高等法院台中
      分院審理時供稱者，其住處應與系爭房屋相當年代）乎？林炎桐等三人亦不會
      占用三三九地號土地至今。甚言之，因繼承或買賣原因取得三一二地號土地應
      有部分之全體共有人，於前開一、二審分割共有物判決時，自應主張系爭原始
      建物為被告繼承交換土地使用關係佔有使用基地，或使被告有拆屋補償機會，
      詎審理時均未見共有人尤其林炎桐等三人主張、反倒於分割判決確定後由原告
      倏忽提起拆屋還地訴訟，於此，本件自可推斷原三一二地號土地共有人默示被
      告繼續使用基地之結論。
  3.綜上，依最高法院四十八台上字第一四五七號判例類推適用法旨、及同院六十七
    年台上字第二四八八號判例意旨，被告因繼承取得之系爭建物，應有權利繼續使
    用原告系爭土地為基地，其結論始符合公平及正義原則。
(三)證據：
  1.提出下列所示證物為證。
  (1)房屋稅籍證明單乙份。
  (2)台灣高等法院台中分院八十四年上字第四九五號民事判決影本乙份。
  (3)地籍圖影本乙份。
  (4)土地謄本（三一二地號土地）影本乙份。
  (5)土地謄本（三二九地號土地）影本乙份。
  (7)林氏族譜關於林石生平記事影本乙份。
  (8)土地謄本（二四四之四地號土地）影本乙份。
  (9)土地謄本（二四二地號土地）影本乙份。
  (10)林氏族譜影本乙份。
  照片乙張。
  前揭台灣高等法院台中分院判決附件履勘土地現況圖影本乙份。
  土地謄本（三三九地號土地）影本乙份。
  附圖一份林氏祖宅現今占有使用情形。
  2.聲請履勘現場。
  3.聲請調閱台灣高等法院台中分院八十四年上字第四九五號民事案件全卷。
  4.聲請訊問證人林江應雪。
    理      由
一、原告起訴主張其所有坐落於台中縣大里市○○段三一二之二地號，面積一三九．
    ０四平方公尺之系爭土地，目前遭被告無權占用如附圖「Ｂ」所示位置，並以其
    所有門牌為台中縣大里市○○路六二三號建物無權占用多年，因被告占用系爭土
    地並無正當權源，是其無權占用之事實甚為顯明，故依民法七百六十七條之規定
    ，訴請排除被告之侵害，拆除地上建物，將土地返還原告，被告則以系爭土地前
    系分割自同地段三一二地號土地，並因台灣高等法院台中分院八十四年上字第四
    九五號分割共有物土地案件確定在案，按分割前之三一二地號土地，為兩造共同
    之祖先所有，兩造均有因繼承取得土地應有部分；而林家祖宅包括系爭房屋由林
    氏祖先原始自力搭建於前開多筆地號土地上，迄今應有百年歷史，續經林家子嗣
    析產、土地重劃重測、判決土地分割後，系爭房屋部分既由被告經被告之父林金
    焜繼承取得系爭未辦保存登記房屋之所有權，而原告則因繼承及買賣原因取得系
    爭土地持分、嗣經台灣高等法院台中分院八十四年上字第四九五號判決分割取得
    系爭土地之所有權，是按本件應類推適用最高法院四十八年台上字第一四五七號
    判例形成之土地利用關係，被告得主張有權占有，另本件被告係基於繼承交換土
    地使用關係取得系爭建物及基地使用權限，對於原告自得主張有權占有等語以資
    抗辯。
二、經查，原告主張系爭土地為其所有，現為被告以其房屋占有如附圖所示「Ｂ」部
    分之土地，面積計六六．八六平方公尺，業經提出土地登記謄本一份為證，及經
    本院到現場勘驗屬實，並有臺中縣大里市地政事務所繪製之地籍圖在卷足參，被
    告對此亦不爭執，堪信原告此部分之主張為真實，第查，原告主張被告係無權占
    有系爭土地，被告則抗辯：(一)系爭土地前係分割自同地段三一二地號土地，並因
    台灣高等法院台中分院八十四年上字第四九五號分割共有物土地案件確定在案，
    按分割前之三一二地號土地，為兩造共同之祖先所有，兩造均有因繼承取得土地
    應有部分；而林家祖宅包括系爭房屋由林氏祖先原始自力搭建於前開多筆地號土
    地上，迄今應有百年歷史，續經林家子嗣析產、土地重劃重測、判決土地分割後
    ，系爭房屋部分既由被告經被告之父林金焜繼承取得系爭未辦保存登記房屋之所
    有權，而原告則因繼承及買賣原因取得系爭土地持分，嗣經台灣高等法院台中分
    院八十四年上字第四九五號判決分割取得系爭土地之所有權；(二)另系爭土地原為
    三一二地號土地土地共有人林枝宗、林炎桐、林坤明分管使用，而該等分管人即
    林枝宗、林坤池之父林秋木及林丁茂與被告祖父林祥山間有交換土地使用之協議
    ，而所交換之土地即現編為三三九地號土地，並為林炎桐以圍籬為實際使用，是
    系爭土地既為被告祖先與林炎桐等人之祖先林秋木及林丁茂曾經有交換土地使用
    等事實，原三一二地號土地之共有人均默示系爭建物基地之繼續使用至少五十年
    等語，認其為有權占有，並提出房屋稅籍證明單乙份、台灣高等法院台中分院八
    十四年上字第四九五號民事判決影本乙份、地籍圖影本乙份、土地謄本（三一二
    地號土地）影本乙份、土地謄本（三二九地號土地）影本乙份、林氏族譜關於林
    石生平記事影本乙份、土地謄本（二四四之四地號土地）影本乙份、土地謄本（
    二四二地號土地）影本乙份、林氏族譜影本乙份、照片乙張等為證，並引用證人
    林江應雪之證詞及台灣高等法院台中分院八十四年上字第四九五號判決第五頁反
    面林炎桐（即林枝宗親弟）陳稱：伊（應指其祖先）百年來即分管於系爭土地上
    並蓋住宅等語為據。
三、按土地與房屋為各別之不動產，各得單獨為交易之標的，且房屋性質上不能與土
    地分離而存在，亦即使用房屋必須使用該房屋之基地，故土地及房屋同屬一人，
    而將土地及房屋分開同時或先後出賣，其間雖無地上權設定，然除有特別情事，
    可解釋為當事人之真意，限於賣屋而無基地之使用外，均應推斷土地承買人默許
    房屋承買人繼續使用土地，最高法院四十八年度台上一四五七號著有判例可參，
    依判例之意旨乃在於避免房屋被拆除，減少資源浪費，固有其正面之價值，惟該
    判例之前提為土地及房屋原屬同一人所有，始有其適用，被告抗辯兩造分別因繼
    承及買賣關係取得系爭土地及房屋故提出上開證據為證，縱認屬實，惟就系爭土
    地及房屋原均屬同一林氏祖先所有乙節，除經原告否認外，被告引用案外人林炎
    桐於台灣高等法院台中分院八十四年上字第四九五號民事庭庭訊證詞所稱：系爭
    建物歷史悠久，為林氏祖宅一部份等語，然林氏祖先十四世祖林石清朝乾隆十九
    年渡海來台，屯居大里開始（此可有被告所提出之太高祖石公家傳影本一紙為參
    ），至今本件被告乙○○（為林氏第二十一世，參考被告所提出之林氏族譜被告
    之父林金焜為林氏第二十世）推之，已傳延七代，足見林氏祖先至今已歷經多代
    ，系爭土地是否即由林石或其後之同一祖先所取得，並於其上蓋有系爭之建物，
    尚難據此認定，而被告系爭建物結構分析為土竹造類及土石磚造類、及被告提出
    之房屋稅籍資料等證據，依一般社會觀念，亦尚難推證系爭土地與原始建物原同
    屬一人所有（即土地所有權人與系爭建物之起造人為屬同一人），而被告對此重
    要之要件，復未能具體舉證以實其說，是本件尚難認與上開判例意旨所稱之特徵
    情形相同，或該就重要之點有何類似之情形，而得比附援引上開判例之意旨為用
    ，則被告抗辯本件應類推適用最高法院四十八年台上字第一四五七號判例形成之
    土地利用關係，而得主張有權占有云云，即非有據。
四、次就被告抗辯：系爭三一二地號土地，前經本院八十三年訴字第一一四六號及台
    灣高等法院台中分院八十四年上字第四九五號分割共有物判決後確定，而分割前
    之土地為林炎桐等三人所分管部分，經查，本院審理上開案件之時，經本院法官
    於八十三年十二月六日上午到現場履勘履時，系爭三一二地號土地，關於系爭建
    物所占有土地位置，係由林坤明及林枝宗所占有使用，其他部分則分別由林炎桐
    、施江秀蓮、林啟澤所分別占有使用，業據本院調閱上開卷宗查核屬實（可比照
    本院八十三年十二月六日之勘驗筆錄台中縣霧峰鄉地政事務所八十三年十二月三
    十日霧地字第二九五０五號地籍謄本），然查，系爭三一二地號於分割前係屬林
    枝宗林坤明、施江秀蓮、林炎桐、原告、林森茂、林寬裕、莊松峰、莊丁賀、林
    啟澤及林素香所共有，亦據本院調閱上開卷宗屬實（此可參照卷附之土地登記謄
    本），而系爭土地上之實際占用情形是否透過共有人間之協議分管，原告復未能
    具體舉證以實其說，則被告雖引用證人林江應雪之證詞為證，惟縱認林炎桐之祖
    先林秋木、林丁茂與被告祖先林祥山先有交換土地使用之協議，亦無法單憑其他
    共有人未表示異議，即推認三一二土地之全部所有權均有同意與被告祖先林祥山
    交換土地之事實，則被告單憑部分土地所有人與其祖先林祥山間之協議，欲引用
    或類推最高法院四十八年台上字第一四五七號判例之意旨，更難認為有據。
五、按所有權人對於無權占有或侵奪其所有物者，得請求返還之，民法第七百六十七
    條前段定有明文。原告所有坐落台中縣大里市○○段三一二之二地號如附圖所示
    Ｂ部分土地，被告未能提出其他積極之證據，證明渠等就原告所有上開土地有何
    合法占有使用之權利，從而，原告依所有物返還請求權訴請被告該地號上之地上
    物拆除，將基地返還原告，即無不合，應予准許。
六、查拆屋交還土地，非立時可就，斟酌實際情況，定履行期間三個月，以資兼顧。
七、兩造均陳明願供擔保，分別請求宣告假執行或免為假執行，經核均無不合，爰各
    酌定相當擔保金額，併准許之。
八、本件法律關係已經明確，兩造其餘陳述及所提之其他證據，或於判決結果無影響
    ，或於本案之爭點無涉，自不須逐一斟酌論述，併此敘明。
九、據上論結，本件原告之訴為有理由，依民事訴訟法第七十八條、第三百九十六條
    第一項、第三百九十條第二項、第三百九十二條，判決如主文。
中      華      民      國    九十      年      二      月      七      日
                                    臺灣臺中地方法院民事第三庭
~B法      官  許石慶
右為正本係照原本作成
如對本判決上訴，須於判決送達後二十日內，向本院提出上訴狀，同時表明上訴理由
；如已於本判決宣示後送達前提起上訴者，應於判決送達後十日內補具上訴理由（上
訴僅得以判決適用法規顯有錯誤為理由，並按他造當事人之人數附繕本）。
中      華      民      國    九十      年      二      月      八      日
~B法院書記官


司法院資訊處製作；財團法人民間司法改革基金會備份。
